【裁判字號】    97,台上,4728
【裁判日期】    970925
【裁判案由】    偽造文書
【裁判全文】
最高法院刑事判決            九十七年度台上字第四七二八號
上  訴  人
即  被  告  甲○○
                    原住台灣省.
                    500巷7.
上訴人（被
告甲○○之
母）        丁  ○
上  訴  人
即  被  告  乙○○
                    原住台灣省.
上 列 一人
選任辯護人  柯開運律師
上  訴  人
即  被  告  丙○○
選任辯護人  賴思達律師
上列上訴人等因被告等偽造文書案件，不服台灣高等法院台中分
院中華民國九十四年十月十九日第二審判決（九十四年度上訴字
第一六五０號，起訴案號：台灣南投地方法院檢察署九十二年度
偵續字第五０號、九十三年度偵字第一二七七號），提起上訴，
本院判決如下：
    主  文
上訴駁回。
    理  由
一、上訴人即被告甲○○、乙○○、丙○○上訴部分：
按刑事訴訟法第三百七十七條規定：上訴於第三審法院，非以判
決違背法令為理由，不得為之；是提起第三審上訴，應以原判決
違背法令為理由，係屬法定要件。如果上訴理由書狀並未依據卷
內訴訟資料具體指摘原判決不適用何種法則或如何適用不當，或
所指摘原判決違法情事，顯與法律規定得為第三審上訴理由之違
法情形不相適合時，均應認其上訴為違背法律上之程式，予以駁
回。甲○○上訴意旨略稱：(一)、華聲企業發展鑑定顧問有限公司
鑑定之日期為民國九十年八月十四日，距買地時間相差一年多，
時間不同，土地之價格當然有異，不能以嗣後之鑑定，反推買賣
之價格不實。(二)、甲○○確將貸得之款項拿到緬甸做生意，原審
不查，即謂甲○○僅向乙○○拿新台幣（下同）二十萬元報酬，
與事實不符，原判決卻採為甲○○不利認定之依據，尚有未合。
(三)、甲○○從未見過如原判決附件二所示八百九十六萬元之不動
產買賣契約書（下稱系爭契約書），亦未在該份契約書上簽名或
蓋章，茍係甲○○所偽造何以不自己簽名蓋章。(四)、證人洪錫欣
於檢察官偵查時稱：估價時，其與簡榮章研議，覺得土地不錯，
公告地價也高，未參考系爭買賣契約書等語，足證甲○○未提出
該契約書，原判決未說明對該有利甲○○之證據不採之理由，有
理由不備之違法。(五)、丙○○之證言不實，原判決採為甲○○不
利之證據，違背經驗法則。乙○○上訴意旨略稱：(一)、乙○○未
見過系爭契約書，有關貸款手續，完全由甲○○親自辦理，原判
決以推測之詞，論處乙○○罪刑，有適用法則不當之違法。(二)、
系爭契約書實質上不足以生損害於賣主陳水樹、陳仁謀、陳仁通
等人，而南投縣草屯鎮農會（下稱草屯農會）核貸四百萬元予甲
○○，亦非以系爭買賣契約書作為徵信資料，所貸之金額又低於
八十九年間之公告現值九百九十三萬零九百六十元，農會顯係以
公告現值為核貸之參考資料，系爭契約書對於草屯農會，實質上
無生損害之虞，與偽造私文書罪之構成要件不符，不得論以該罪
。(三)、甲○○如有意抬高土地價格，使用辦理系爭土地買賣所有
權移轉登記所用九百九十三萬零九百六十元之契約書（即一般所
稱之公契），更能提高價格之公信力。原判決採丙○○之陳述，
認定乙○○與甲○○共同教唆丙○○轉教唆蕭建堯偽造系爭契約
書，並採信蕭建堯所稱「要讓土地價值高一點」之證詞，為乙○
○不利認定之基礎，有不適用法則之違法。(四)、乙○○於原審聲
請命草屯農會提出有關會員申請借款，如係以不動產設定抵押貸
款，必須提出不動產買賣契約書以供徵信之相關法令，及八十九
年間受理會員不動產抵押貸款檢附不動產買賣契約書以供徵信之
案件十件，以資證明抵押借款有提出買賣契約書之必要，原審未
予調查，復未說明不予調查之理由，有依法應於審判期日調查之
證據而未予調查之違背法令。(五)、依洪錫欣、李義雄、賴保越等
人之證言，均不能證明甲○○、乙○○有持系爭契約書向草屯農
會行使、辦理貸款之事實，乃有利於被告等之證據，原判決卻認
定乙○○推由甲○○持系爭契約書行使，不僅認定事實與卷內證
據有不相符合之矛盾，復未敘明前開有利於被告等之證據，何以
不足採納之理由，亦嫌理由欠備。(六)、丙○○、蕭建堯從未供稱
甲○○在林其炤代書事務所請丙○○偽造系爭契約書，丙○○當
場教唆在場之蕭建堯偽造之事實，原判決卻認定丙○○為賺取仲
介費，當場教唆蕭建堯偽造，蕭建堯即與乙○○、甲○○共同偽
造系爭契約書，有認定事實與卷內證據不符之證據上理由矛盾。
丙○○上訴意旨略稱：(一)、丙○○無偽造不實土地買賣契約書超
額貸款謀利之故意，當不致教唆蕭建堯偽造不實之契約書以超額
貸款謀利。原判決一方面認丙○○無偽造不實土地買賣契約書超
額貸款謀利之故意，一方面認丙○○基於偽造文書之犯意，教唆
蕭建堯偽造系爭契約書，有判決不載理由及理由矛盾之違背法令
。(二)、原判決既謂系爭契約書未經出賣人在訂立契約人欄蓋章或
簽名前，在形式上觀察，並未生效，不能認為係私文書，則丙○
○即使有請蕭建堯繕寫系爭契約書，如何構成偽造私文書之罪？
原判決一方面認該契約書尚非私文書，一方面又認丙○○教唆蕭
建堯製作該契約書係犯教唆偽造私文書罪，有判決不載理由及理
由矛盾之違誤。(三)、原審未傳訊林其炤代書及其所謂拿錢給丙○
○之婦人作證，僅片面採甲○○之供述，認丙○○收取三十餘萬
元仲介費，調查職責嫌有未盡。(四)、未經當事人簽名或蓋章之契
約書，充其量僅屬契約之草稿，非形式上有效之契約書，嗣後契
約當事人是否同意簽署抑或合意變更條件均無不可，是繕寫契約
草稿之行為，尚與偽造之要件不符，丙○○及蕭建堯無從知悉甲
○○日後會將該契約書草稿作何處理，故無偽造文書之犯意，丙
○○自亦不構成教唆偽造私文書之罪，原判決論處教唆偽造私文
書罪刑，法則之適用非無可議各等語。
惟查：證據之取捨與其證明力之判斷，以及事實有無之認定，屬
事實審法院得自由裁量、判斷之職權；苟其取捨證據與判斷證據
證明力並不違背經驗法則及論理法則，又於判決內論敘其何以作
此判斷之心證理由者，即不得任意指摘其為違背法令，而據為提
起第三審上訴之合法理由。原判決綜合全案卷證資料，本於事實
審法院之推理作用，認定甲○○、乙○○、丙○○有其事實欄所
載之犯行，因而撤銷第一審關於乙○○、甲○○部分之判決，改
判仍論處其二人共同行使偽造私文書，足以生損害於他人罪刑；
並維持第一審論處丙○○教唆偽造私文書，足以生損害於他人罪
刑部分之判決，駁回丙○○在第二審之上訴。已分別詳細說明其
所憑之證據及認定之理由，且對於被告等否認犯罪所辯各節，如
何認與事實不符，或係其等個人之意見，均不足採，詳加說明指
駁；復對卷內相關證據詳為取捨之論述說明。所為之論斷，俱有
卷存證據資料可資覆按。從形式上觀察，原判決並無違背法令情
形。原判決事實二謂丙○○是土地仲介人，其目的僅在賺取仲介
費用，無偽造不實之土地買賣契約書超額貸款謀利之故意，但明
知上開土地之成交價格為二百六十五萬元，當場教唆在場之蕭建
堯偽造書寫系爭契約書等情。乃認丙○○非基於本人參與偽造私
文書之犯意與甲○○共同偽造系爭契約書，而係基於教唆犯意，
教唆蕭建堯書寫偽造系爭契約書。又原判決理由三（原判決重複
誤載為二）之(三)雖謂系爭契約書，未經出賣人在訂立契約人蓋章
欄蓋章或簽名前，該契約在形式上觀察，並未生效，不能認為係
私文書。然原判決又認定丙○○教唆蕭建堯偽造系爭契約書後，
蕭建堯即基於與乙○○、甲○○共同偽造系爭契約書之犯意聯絡
，書寫該契約書，並蓋用自己印章於契約書見證人蓋章欄內，旋
將該契約書交予丙○○當場轉交甲○○。甲○○即與乙○○共同
委由不知情之成年人偽刻陳水樹、陳仁謀、陳仁通三人之印章，
並在該契約書上偽造「陳水樹」印文共七枚；「陳仁謀」印文共
六枚以及「陳仁通」印文共六枚，而偽造完成該契約書。則被教
唆之蕭建堯既進而與甲○○等人共同完成偽造系爭契約書之犯行
，成立共同正犯，則教唆之丙○○自應負教唆偽造私文書之罪責
，其前開事實認定與理由說明並無矛盾，不得任意指摘為違法而
執為上訴第三審之合法理由。此外原審核無調查未盡或判決理由
不備、理由矛盾、不適用法則或適用不當等違背法令情形，被告
三人其他上訴意旨或憑己見就原審採證認事職權之適法行使，或
對原判決已論斷明白之事項，任意指摘違背法令，並各就有無參
與偽造系爭契約書及所為是否足生損害他人之虞，重複為單純事
實之爭辯，均與法律規定得為第三審上訴理由之違法情形不相適
合。應認被告三人之上訴均違背法律上之程式，予以駁回。
二、上訴人即被告甲○○之母丁○上訴部分：
被告之法定代理人，得為被告之利益獨立上訴，刑事訴訟法第三
百四十五條固定有明文。惟所謂被告之法定代理人得為被告利益
獨立上訴，係以被告為無行為能力或限制行為能力人為前提，如
被告係完全行為能力之人，則根本上無所謂法定代理人之存在，
自不得以尊親屬或家長名義獨立上訴。故被告之父母得以法定代
理人資格為被告利益獨立上訴者，以被告係無行為能力人或限制
行為能力人為要件。被告甲○○為成年人，精神無異常，又非禁
治產人，無法定代理人之存在，其母丁○自無為甲○○利益提起
上訴之獨立上訴權，卻仍以被告母親名義獨立提起上訴，自非合
法，其上訴應予駁回。
據上論結，應依刑事訴訟法第三百九十五條前段，判決如主文。
中    華    民    國  九十七  年    九    月  二十五  日
                      最高法院刑事第九庭
                          審判長法官  洪  文  章
                                法官  王  居  財
                                法官  郭  毓  洲
                                法官  黃  梅  月
                                法官  邱  同  印
      本件正本證明與原本無異
                                      書  記  官
中    華    民    國  九十七  年    九    月   三十   日
                                                     Ｒ


司法院資訊處製作；財團法人民間司法改革基金會備份。
